【裁判字號】    99,上易,429
【裁判日期】    990907
【裁判案由】    拆屋還地
【裁判全文】
臺灣高等法院民事判決                 99年度上易字第429號
上  訴  人  丁○○
訴訟代理人  丙○○
            乙○○
被  上訴人  台灣省石門農田水利會
法定代理人  甲○○
訴訟代理人  彭成青律師
上列當事人間請求拆屋還地事件，上訴人對於中華民國99年3月
31日臺灣桃園地方法院98年度訴字第449號第一審判決提起上訴
，本院於民國99年8月24日言詞辯論終結，判決如下：
    主  文
上訴駁回。
第二審訴訟費用由上訴人負擔。
    事實及理由
一、被上訴人起訴主張：
  (一)坐落桃園縣龍潭鄉○○○段262之6地號土地為被上訴人所有
    ，上訴人無權占用如附圖編號A所示土地，並於其上搭蓋地
    上物，爰依民法第767條之法律關係，訴請上訴人拆除地上
    物，並將占用土地返還被上訴人。
  (二)上訴人無權占用系爭土地，致被上訴人無法對之使用收益，
    期間長達5年以上，上訴人顯屬無法律上原因而受有相當於
    租金之利益，致被上訴人受有損害，爰依民法第179條之規
    定，訴請上訴人給付自93年3月16日起至98年3月15日止之不
    當得利5萬3,899元，及自98年3月16日起至返還前開占用土
    地之日止，按月給付被上訴人935元。
  (三)系爭土地如附圖A所示範圍在上訴人建物內之圍牆內，且置
    於上訴人實力支配下，自為上訴人所占用，縱上訴人未實際
    居住在該建物內，仍已妨害被上訴人對該部分土地之使用，
    屬無權占用而受有利益。
  (四)並於原審起訴聲明：1.上訴人應將坐落桃園縣龍潭鄉○○○
    段262之6地號土地上如附圖編號A面積50平方公尺之地上物
    拆除、清除，並將土地返還被上訴人。2.上訴人應給付被上
    訴人5萬3,899元，及自98年3月16日起至返還前開占用土地
    之日止，按月給付被上訴人935元。原審為上訴人應將坐落
    桃園縣龍潭鄉○○○段262之6地號土地上如附圖編號A面積5
    0平方公尺之地上物拆除、清除，並將土地返還被上訴人。
    上訴人應給付被上訴人2萬6,944元，及自98年3月16日起至
    返還前開占用土地之日止，按月給付被上訴人468元之被上
    訴人部分勝訴判決，上訴人不服提起上訴，被上訴人於本院
    答辯聲明為：上訴駁回。
二、上訴人則以下列辯詞資為抗辯：
  (一)本案土地及建物分別為兩人持有；房屋所有權人為上訴人丁
    ○○，土地所有權人為訴外人丙○○，是被上訴人。請求租
    金，應以上開兩人為被告才是，但今僅上訴人丁○○一人為
    被上訴人請求租金，顯然於法不合。又該土地之地號名稱為
    龍潭鄉○○○段000-0000號，重測後地號更改為龍潭鄉○○
    段869號，有桃園縣大溪地政事務所地籍圖及重測權利書狀
    換給登記通知書可按，被上訴人所有土地是當時石門水庫建
    設委員會以建造水圳之名義，於53年間用公權力向人民辦理
    徵收取得。石門水庫建造完成，政府即撤銷石門水庫建設委
    員會，同時將徵收取得之土地於78年5月31日轉贈於被上訴
    人。被上訴人得到土地後因未依徵收名義作水圳使用，依土
    地法第219條規定應按公告地價返回於民，但今被上訴人先
    要求上訴人以市價承購，上訴人未同意，後以上訴人之圍牆
    無權占用為由，向上訴人要求租金。
  (二)上訴人和訴外人丙○○皆未居住在該房屋，同時該房屋未出
    租於他人，一直處於空屋狀況下，何來有受益？原審判決過
    高，應以申報地價年息百分之二計算為適當，由房屋及土地
    所有人兩人來負擔，始合於法治。況被上訴人所有土地因未
    依徵收名義作為水圳之使用，形成有四十年之久之既成道路
    ，同時龍潭鄉戶政事務所早已編訂為中興路336巷18弄之巷
    道名稱在案。上訴人所有圍牆佔用被上訴人所有土地，因未
    依徵收名義作水圳使用，依土地法規定應返還於民，故上訴
    人願以公告地價承購，以符合法治。
  (三)爰於本院上訴聲明為：1.原判決廢棄。2.被上訴人在第一審
    之訴駁回。
三、兩造不爭執事項：(見本院99年7月5日準備程序筆錄)
  (一)坐落於桃園縣龍潭鄉○○○段262之6地號土地為被上訴人所
    有，惟遭上訴人在上搭蓋圍牆，無權占用如原審判決附圖編
    號A所示土地，作為圍牆內空地使用迄今。
  (二)桃園縣龍潭鄉○○○段262之6地號土地位於巷子內，是屬都
    市計畫外的土地，附近是住宅區，距桃園縣龍潭鄉○○路約
    150公尺，中興路上有店家，上訴人占用系爭土地係作為圍
    牆內空地使用，並非供營利之用。
四、兩造爭執事項：
  (一)上訴人主張其占用之土地部分為既成道路，且被上訴人未依
    徵收名義將系爭土地作為水圳之用，應依土地法第219條之
    規定，將系爭土地依公告地價返還於民，有無理由？
  (二)上訴人主張其居住在台北縣新店市，並未使用系爭土地，應
    無不當得利可言，且應由系爭建物所的基地所有人及建物所
    有人共同負擔，有無理由？
五、得心證之理由：
  (一)按所有人對於無權佔有或侵奪其所有物者，得請求返還之。
    對於妨害其所有權者，得請求除去之，有妨害其所有權之虞
    者，得請求防止之，民法第767條定有明文。查桃園縣龍潭
    鄉○○○段262之6地號土地既為被上訴人所有，而上訴人無
    權占用上開土地如附圖編號A所示土地，為兩造所不爭執，
    已如前述，則被上訴人本於物上請求權，請求上訴人將其所
    占用部分之地上物拆除、清除，並將土地返還被上訴人，自
    屬於法有據，應予准許。雖上訴辯稱其占用之土地部分為既
    成道路，且被上訴人未依徵收名義將系爭土地作為水圳之用
    ，應依土地法第129條之規定，將系爭土地返還於民云云，
    惟查系爭土地如附圖編號A所示土地為上訴人建物圍牆內之
    土地，並未包含圍牆外道路部分，此有桃園縣大溪地政事務
    所99年3月3日溪地測字第0992000127函在卷可憑（見原審卷
    第140頁），況上訴人於原審99年3月9日言詞辯論期日亦自
    承其所主張之既成道路係之前存在的，那段道路現在已經在
    其建物圍牆內，只有伊可進出，其他人沒有辦法走那條路等
    語（見原審卷第142頁背面），足見系爭土地如附圖編號A所
    示土地目前並非供不特定之公眾通行之用，自不可能成立公
    用地役權，況按公用地役權僅在限制土地所有人所有權之行
    使，不得違反供公眾通行之目的，上訴人在系爭土地上搭蓋
    圍牆，將系爭土地如附圖編號A所示土地納入其實力支配範
    圍，並非僅在通行之用，仍已構成「無權占有」。又按私有
    土地經徵收後，有左列情形之一者，原土地所有權人得於徵
    收補償發給完竣屆滿一年之次日起五年內，向該管直轄市或
    縣（市）地政機關聲請照徵收價額收回其土地︰一、徵收補
    償發給完竣屆滿一年，未依徵收計畫開始使用者。二、未依
    核准徵收原定興辦事業使用者。直轄市或縣（市）地政機關
    接受聲請後，經查明合於前項規定時，應層報原核准徵收機
    關核准後，通知原土地所有權人於六個月內繳清原受領之徵
    收價額，逾期視為放棄收回權。第1項第1款之事由，係因可
    歸責於原土地所有權人或使用人者，不得聲請收回土地。私
    有土地經依徵收計畫使用後，經過都市計畫變更原使用目的
    ，土地管理機關標售該土地時，應公告一個月，被徵收之原
    土地所有權人或其繼承人有優先購買權。但優先購買權人未
    於決標後十日內表示優先購買者，其優先購買權視為放棄，
    土地法第219條固定有明文。惟查上訴人自承伊僅為上開土
    地上建物之所有權人，並非上開土地之原所有權人（見本院
    卷第28頁背面），則依上開規定，上訴人並無聲請收回土地
    之權利，況是否價購收回仍未定數，上訴人對上開土地自無
    占有之權源，故上訴人上開所辯，應不足採。
  (二)再按無法律上之原因而受有利益，致他人受有損害者，應返
    還其利益，民法第179條定有明文。又依不當得利之法則請
    求返還不當得利，以無法律上之原因而受有利益，致他人受
    有損害為要件，故其得請求返還之範圍應以對方所受之利益
    為度，非以請求人所受損害若干為準，無權占有他人土地，
    可能獲得相當於租金之利益為社會通常之觀念（最高法院61
    年度台上字第1695號判例意旨參照）。查上訴人雖辯稱伊居
    住在台北縣市，並未出租他人，一直處於空屋狀態下，且伊
    所有房屋及基地完全未占用被上訴人土地上，未有受利益可
    言，應無不當得利云云，惟查系爭土地如附圖編號A所示土
    地既在上訴人建物之圍牆內，即置於上訴人實力支配下，即
    屬為上訴人所占用，縱上訴人實際未居住在上開桃園縣龍潭
    鄉建物內，然已然妨害被上訴人對該部分土地之使用，即屬
    無權占用而受有利益，上訴人辯稱未受有利益云云，自無足
    採。至上訴人另辯稱伊所有房屋及房屋基地分別為兩人持有
    ，故房屋前圍牆內土地之租金，應由房屋和土地所有人共同
    來負擔其租金云云，然查上訴人所有房屋及基地並未占用到
    系爭土地，且土地與土地間自有地界線為界，並無土地占用
    土地之問題，本件係房屋延伸之圍牆占用系爭土地，自屬房
    屋所有權人即上訴人有其占有之利益，故上訴人此部分辯詞
    ，亦不可採。
  (三)續按建築房屋之基地租金，依土地法第105條準用同法第97
    條規定，以不超過該土地申報價額年息百分之10為限；又基
    地租金之數額，除以基地申報地價為基礎外，尚須斟酌基地
    之位置、工商業繁榮之程度、承租人利用基地之經濟價值及
    所受利益等項，以為決定，並非必達申報總地價年息百分之
    10最高額（最高法院台上字第3071號判例參照）。經查，桃
    園縣龍潭鄉○○○段262之6地號土地位於巷子內，附近是住
    宅區，距桃園縣龍潭鄉○○路約150公尺，中興路上有店家
    ，被告占用系爭土地係作為圍牆內空地使用，並非供營利之
    用等情，為兩造所不爭執，已如前述，且查距離上訴人所有
    之房屋不遠之桃園縣龍潭鄉○○路市況繁榮，生活機能頗佳
    ，亦有被上訴人提出之現場及附近環境照片及地圖可稽（見
    本院卷第47至51頁），故本院參酌系爭土地附近之繁榮程度
    及土地利用等情形，認上訴人因使用上開土地所受相當於租
    金之利益應以占用土地之申報地價年息百分之5計算為適當
    ，上訴人辯稱應以申報地價年息百分之2計算云云，顯不可
    採。而依被上訴人於原審提出之地價第二類謄本、土地登記
    第二類謄本（見原審卷第12、150頁）顯示，桃園縣龍潭鄉
    ○○○段262之6地號土地自93年1月起至95年12月止之申報
    地價為2,086元/平方公尺，自96年1月起迄今之申報地價為
    2,245元/平方公尺，系爭土地如附圖A所示之占有面積為50
    平方公尺，則依此計算被告自93年3月16日起至98年3月15日
    止，所受相當於租金之不當得利金額為2萬6,944元【計算式
    ：50×2,085×5%×（2+291/365）<93年3月16日至95年12月
    31日>+50×2,245×5%×（2+74/365）＜96年1月1日至98年3
    月15日＞≒26,944】（元以下四捨五入），又上訴人應自98
    年3月16日起至返還上開土地之日止，按月給付被上訴人468
    元【計算式：50×2,245×5 %÷12≒468】。
  (四)綜上所述，被上訴人依民法第767條、第179條之法律關係，
    請求應將坐落桃園縣龍潭鄉○○○段262之6地號土地如附圖
    編號A所示之地上物拆除、清除，並將土地返還予被上訴人
    ，暨上訴人應給付被上訴人2萬6,944元，及自98年3月16日
    起至返還前開土地之日止，按月給付被上訴人468元之範圍
    內，為有理由，應予准許。逾此部分，則無理由，應予駁回
    。是則上開准許部分，原審判命上訴人拆除地上物返還土地
    並如數給付，於法並無不合。上訴意旨指摘原判決此部分不
    當，求予廢棄改判，為無理由，應予駁回。
  (五)又本件事證已臻明確，兩造其餘之攻擊或防禦方法及證據，
    經本院斟酌後，認為不足以影響本判決之結果，自無逐一詳
    予論駁之必要，併此敘明。
六、據上論結，本件上訴為無理由，依民事訴訟法第449條第1項
    、第78條，判決如主文。
中    華    民    國    99    年    9     月    7     日
                    民事第五庭
                        審判長法  官  陳博享
                              法  官  鍾任賜
                              法  官  黃雯惠
正本係照原本作成。
不得上訴。
中    華    民    國    99    年    9     月    8     日
                              書記官  秦慧榮

司法院資訊處製作；財團法人民間司法改革基金會備份。
